【裁判字號】    90,台上,2572
【裁判日期】    900426
【裁判案由】    違反山坡地保育利用條例
【裁判全文】
最高法院刑事判決                                九十年度台上字第二五七二號
    上  訴  人  甲○○
    選任辯護人  儲家昌律師
右上訴人因違反山坡地保育利用條例案件，不服台灣高等法院中華民國八十七年九月
二十五日第二審更審判決（八十六年度上更(一)字第一四一號，起訴案號：前台灣台北
地方法院士林分院檢察署八十三年度偵字第二一二○號），提起上訴，本院判決如左
：
    主  文
原判決撤銷，發回台灣高等法院。
    理  由
本件原判決認定上訴人甲○○明知於山坡地開發興建道路，堆積土石及開挖整地，應
先擬具水土保持計畫送請各該目的事業主管機關會同主管機關核定並監督實施，竟意
圖為自己不法之利益，未先擬具水土保持計畫，即於民國八十二年間起，僱用不知情
之工人或挖土機（怪手）、堆土機、卡車司機等不詳姓名成年人，將其所有或與他人
共有之座落台北縣汐止鎮○○○段石門小段第九八－一、一一四、一一七、一二○、
一二一地號山坡地，並竊佔屬於張雍侖所有座落同上小段第一一二地號山坡地，將其
上樹木毀損殆盡後，自在該山坡地上開挖整地，興建道路並堆積土石（竊佔範圍如
原判決附圖），如遇豪雨沖刷，即有坍方、土石滑落而影響山坡地下方住家安全之虞
，致生公共危險。案經不起訴處分後張雍侖告訴，檢察官發現新事實、新證據，由台
灣士林地方法院檢察署檢察官偵查起訴等情。因而撤銷第一審諭知上訴人無罪之判決
，改判論處上訴人違反於山坡地開發，應先擬具水土保持計畫送請各該目的事業主管
機關會同主管機關核定並監督實施之規定，未先擬具水土保持計畫，而自經營使用
山坡地，致生公共危險罪刑，固非無見。
惟查：(一)、被告之直系血親於起訴後，得向法院以書狀陳明為被告之輔佐人，在法院
陳述意見，又審判期日應通知輔佐人，此觀刑事訴訟法第三十五條及第二百七十一條
之規定甚明。本件上訴人被訴違反山坡地保育利用條例案件，在檢察官上訴於原法院
後，其父儲家昌曾提出聲明狀及戶籍資料，陳明為上訴人之輔佐人（見原審更(一)卷第
十九頁－二十一頁），乃原法院於審判期日（八十七年九月十一日），未通知該輔佐
人到庭，即行辯論終結，定期宣判，揆諸前揭說明，自有判決不適用法則之違誤。(二)
、違反山坡地保育利用條例第三十五條第三項規定，除須於山坡地開發、建築、興建
道路及開挖整地者，未先擬具水土保持計畫或水土保持計畫未經送請目的事業主管機
關會同主管機關核定並監督實施，而自經營使用山坡地外，尚須「致生公共危險」
始足當之。所謂「致生公共危險」，係指在客觀上已有發生具體公共危險之事實存在
為必要，雖不必達於已發生實害之程度，但亦非僅以有足以生損害之虞之抽象危險為
已足，其程度乃介於已發生實害結果及抽象危險之間。依原判決事實所認定上訴人僱
用工人或挖土機等，將其所有或與他人共有之台北縣汐止鎮○○○段石門小段九八－
一、一一四、一一七、一二○、一二一號山坡地，並竊佔屬於張雍侖所有同小段一一
二號山坡地，開挖整地，興建道路並堆積土石，如遇豪雨沖刷，即有坍方、土石滑落
而影響山坡地下方住家安全之虞等情，如果屬實，則其開挖整地、興建道路並堆積土
石，如遇豪雨沖刷，即有坍方、土石滑落而影響山坡地下方住家安全之虞而已，僅屬
抽象危險，並非在客觀上已有發生具體公共危險之事實存在，原判決以此事實論以上
訴人在山坡地開挖整地，已致生公共危險，自不相適合。且原判決以「由照片觀之，
開墾之範圍面積廣大，樹木已被砍伐，道路兩側山壁光禿禿，亦無任何駁崁、擋土牆
等之設置，其如何能抵擋豪雨之沖刷，一望即明」云云，認為所為已致生公共危險，
尤屬臆測之詞，而非在客觀上已有發生具體公共危險之事實存在，據此為論罪之基礎
，其採證亦屬可議。(三)、在公有或他人山坡地內，自墾殖、占用或為其他開發、經
營、使用者，山坡地保育利用條例第三十四條第一項定有處罰之明文。而此條項乃刑
法第三百二十條第二項竊佔罪之特別規定，如在公、私有之山坡地自占用，雖然含
有竊佔之性質，基於特別法優於普通法之原則，自應優先適用特別規定。依原判決事
實所載上訴人竊佔屬於張雍侖所有同上小段第一一二地號山坡地，將其上樹木毀損殆
盡後，自在該山坡地上開挖整地，興建道路並堆積土石，竊佔範圍如原判決附圖等
情，如果屬實，則上訴人此部分所為，即係觸犯七十五年一月十日修正公布之山坡地
保育利用條例第三十四條第一項之罪，無適用刑法第三百二十條第二項之餘地，乃原
判決無視本院前次發回之意旨，猶就上訴人此部分所為而論以牽連犯刑法第三百二十
條第二項之罪，自有適用法則不當之違誤。上訴意旨指摘原判決不當，為有理由，應
認仍有撤銷發回更審之原因。
據上論結，應依刑事訴訟法第三百九十七條、第四百零一條，判決如主文。
中      華      民      國     九十     年      四      月    二十六    日
                              最高法院刑事第十庭
                                  審判長法官  莊  登  照
                                        法官  洪  明  輝
                                        法官  蔡  清  遊
                                        法官  黃  一  鑫
                                        法官  林  秀  夫
      右正本證明與原本無異
                                              書  記  官
中      華      民      國     九十     年      五      月      三      日
                                                                      Ｑ


司法院資訊處製作；財團法人民間司法改革基金會備份。
